臺灣臺北地方法院民事判決　　　　　　　93年度訴字第2405號
原　　　告　乙○○
訴訟代理人　王柏棠律師
　　　　　　崔百慶律師
被　　　告　暐晟工程有限公司
法定代理人　丁○○
被　　　告　丁○○
　　　　　　　　　　　　號
　　　　　　丙○○
　　　　　　　　　　　　號
前列三人共同
訴訟代理人　陳欽賢律師
複代理人　　戊○○
上列當事人間請求遷讓房屋事件，本院於九十四年一月二十七日
言詞辯論終結，判決如下：
    主  文
被告暐晟工程有限公司、丙○○應將座落台北市○○區○○街八
號一樓房屋遷讓返還原告。
被告暐晟工程有限公司、丙○○、丁○○應自民國九十四年二月
起，至返還前開房屋之日止，按月連帶給付新臺幣參萬捌仟元予
原告。
被告暐晟工程有限公司、丙○○、丁○○應連帶給付新台幣陸拾
壹萬元予原告。
原告其餘之訴駁回。
訴訟費用由被告連帶負擔四分之三，餘由原告負擔。
本判決於原告以新台幣參拾萬元為被告暐晟工程有限公司、丙○○、丁○○供擔保後，得假執行。但被告暐晟工程有限公司、丙○○、丁○○如於假執行程序實施前，以新台幣玖拾萬元，為原
告預供擔保，得免為假執行。
原告其餘假執行之聲請駁回。
    事實及理由
一、程序方面：本件被告暐晟工程有限公司於訴訟繫屬中，法定
    代理人變更為丁○○，業經陳明在卷，則丁○○於民國九十
    四年一月二十四日聲明承受訴訟，自無不合，先予敘明。
二、本件原告起訴主張：
（一）緣原告係座落台北市○○街8號1樓房屋之所有權人，民國
      92年3月6日原告與被告暐晟工程有限公司（下稱暐晟公司
      ）及丙○○等簽訂租賃契約（下稱「系爭租賃契約」），
      由原告將前揭房屋（店面，下稱「系爭店面」）出租予被
      告暐晟公司及丙○○，租賃期間自92年3月6日起至94年3
      月5日止，每月租金為38,000元整。被告等係共同承租系
      爭店面，並由被告丁○○（即被告丙○○之配偶），以其
      個人名義擔任系爭租賃契約承租人之連帶保證人。系爭店
      面交付被告等使用之後，即由被告丙○○開設理髮廳。查
      原告係身心障礙人士，領有手冊，符合擔任台北銀行股份
      有限公司 (下稱「台北銀行」)公益彩券乙類經銷商 (下
      稱「彩券經銷商」)之資格，於90年間即參與該彩券經銷
      商之遴選，並取得候補資格，為預留日後經銷彩券之銷售
      場所，特別與被告等於前揭租賃契約之「附條二」約定：
      「預留大門口與服務檯中間位置、可放置電腦彩卷機器銷
      售之空間位置。」故該預留之空間（下稱「預留空間」）
      ，顯未出租予被告等，依民法第765條之規定，得由原告
      使用、收益、處分，並排除他人之干涉。原告於九十二年
      三月間中選為彩券經銷商，乃於同年五月間向台北市政府
      申請營利事業設立登記，並以系爭店面為營業所在地，業
      經核准在案，同年五月二十七日原告與台北銀行簽訂「公
      益彩券經銷商約定書」，並於同年六月二日取得經銷證，
      原告旋於同年月二十日與逸瑄設計有限公司簽訂工程承攬
      合約書，請該公司於系爭店面之預留空間裝潢，詎料當原
      告協同設計公司人員欲開始進行裝潢工程時，被告等竟認
      為若將預留空間返還原告，將使其可利用之面積減少，造
      成不便，故對於當初之約定心生反悔，乃多方阻撓，不讓
      原告施工，原告無奈之餘，乃於同年七月二日、四日兩度
      致函被告等，略謂依兩造所簽訂之租賃契約，系爭店面之
      預留空間本不在出租之範圍，故原告對之本即有使用權，
      請被告遵守契約，勿阻撓原告進行裝潢工程，並於同年七
      月二十四日再度協同設計公司人員即證人己○○前往裝潢
      ，惟被告丙○○及丁○○均悍然拒絕，並揚言原告若逕行
      施工，應負強制罪或侵占罪等刑責，原告遂無法順利施工
      。由於原告係於九十二年六月二日取得經銷商資格，依前
      揭契約條款，若原告於同年十二月二日前未能開始營業，
      經銷商之資格將被撤銷，且對於台北銀行須負賠償責任，
      惟因被告丁○○及丙○○均一再阻撓，致原告無法開始營
      業，已被台北銀行彩券部取消電腦型彩券經銷商資格，原
      告確因被告等之行為受損甚鉅，且被告等已違反租賃契約
      第十四條之約定，自應將系爭房屋遷讓返還予原告，原告
      並以本起訴狀之送達作為終止兩造租賃契約之意思表示。
（二）對被告抗辯之陳述：
（１）被告辯稱被告丙○○等向原告承租系爭房屋已很多年；
      惟兩造僅於90年3　月始第一次簽約，並非如被告所稱「
    　向原告承租系爭房屋已很多年」云云。且於該次所簽之契
      約行將屆滿，被告請求原告與其續簽租約時，因原告早於
      90年間即參與該彩券經銷商之遴選，並於同年10月間即取
      得候補資格，故兩造第二次簽約之前，被告當時即計畫預
      留一部分空間作為日後經銷彩券之用，乃未提高租金，並
      非如被告所言，「面積及租金額均照舊」云云，更非如被
      告所言，係於嗣後始另簽租賃契約並補註前揭附條二之條
      款。
（２）被告次辯稱依雙方之約定及其後之磋商，原告使用部分係
      如附件紅色標示處所示，且「深度相當於原沙發長約一‧
      五公尺，衣櫃不拆」，因原告要求之位置、面積與當初雙
      方約定不同，雙方乃於92年6月中旬協商獲致結論，並由
      原告據以擬定「店屋租賃契約條文增訂書」交被告用印後
      服務檯中間位置、可放置電腦彩卷機器銷售之空間位置。
      」之文義，原告所預留之空間係「大門口與服務檯中間」
      ，故於大門口與服務台中間，即原放置沙發及衣櫃之位置
      ，均包括在內，蓋唯有如此，原告始能達到預留之目的，
      即該空間始足夠設立公益彩券投注站。且該預留空間其寬
      度與深度僅分別為95公分與259公分，平時僅放置一張沙
      發椅與一座小型衣櫃，並無設置服務顧客所需使用之理髮
      座椅，故縱令返還聲請人使用，亦不致影響理髮廳之生意
      ，且該空間更係相對人於契約中明示同意保留由聲請人自
      由使用之範圍。詎被告等事後反悔，始衍生本事件。至於
      被告所提出之「店屋租賃契約條文增訂書」，全係被告片
      面作成，原告並未同意，此由該增訂書上並無原告之簽名
      ，即可證明。
（３）被告又辯稱本件台北市銀行有關人員已於92年6月30日派
      員到現場查看裝機環境，勘查後已認定當時已「為投注站
      預留專屬之空間」，有卷附台北市銀行（下稱北市銀）人
      員所簽「經銷商實地勘察評估表」（以下簡稱「評估表」
      ）可證，因認當時已有足夠空間可供原告使用，被告並未
      阻撓原告裝設云云，前揭論調顯有繆誤，茲說明如下：
北市銀於前揭評估表第14項「技術條件評估」中，關於「是否
   為投注站設備預留專屬之空間？」一欄，固為肯定之表示，
   惟於該評估表中，並未表明該空間之面積若干，而關於此節
   ，亦係兩造主要爭點之一，故該評估表，尚不得資為有利被
   告主張之證據。
依台北銀行彩券部93年7月14日北彩行字第9360157400號函復
 　鈞院之書函，於彩券相關法規中，雖未針對銷售處所面積大
   小予以規範，惟乙類經銷商（即原告前所取得之資格）之銷
   售處所室內空間須足以配合並放置彩券相關機器設備。而該
   戶顯示螢幕等各一台，且依前揭「樂彩所提供予電腦型彩卷
   經銷商之投注設備明細」（下稱「設備明細表」）所示，投
   注機主體、印表機、客戶顯示螢幕三者之長度分別為39公分
   、19公分、23 公分，合計即達81公分（尚未包括數據機）。
   果如被告所言，依雙方之約定，系爭預留空間之長度僅相當
   於原沙發之長度即150公分，則於該預留空間擺設必需之設備
   後，所剩下之長度僅剩下不到60公分（因數據機之長度亦超
   過10公分），原告甚至連出入都將發生困難。況且，於經營
   投注站時，原告尚需準備投注終端機展示台、獎金號碼告示
   牌、投注單／型錄置放台、相關廣告販售物等週邊設備及耗
   材（前揭函所附之「公益彩券廣告販促物調查表參照」參照
   ），若系爭預留空間之長度僅150公分，原告勢必無容身之處
   。故前揭書函亦謂「經銷商可視自身狀況，於投注設備後方
   保留適當空間，俾利操作投注機。」亦足證被告所辯，僅沙
   發椅部分之位置即已符合可又置電腦彩券機器之空間位置云
   云，顯屬誤繆！
況原告係身心障礙人士，行動本即比一般人困難，尤須有足夠
  之空間始能方便進出及工作。故原告於兩造簽訂系爭租賃契約
  時，即要求所預留之空間係「大門口與服務檯中間」，故於大
  門口與服務台中間，即原放置沙發及衣櫃之位置，均包括在內
  ，蓋唯有如此，原告始能達到預留之目的，即該空間始足夠設
  立公益彩券投注站並方便原告使用。
原告被取銷經銷商資格之原因，係可歸責於被告之事由所致，
  被告辯稱本件投注站機器未擺設之原因，係因該處無專用電力
  、電話線及接地線，致未能配合投注站設備之裝置，故其後未
  施作之原因係存在原告云云。此種論調顯係倒果為因。蓋台北
  銀行所要求之電話線、專用電力及接地線（前揭「經銷商實地
  勘察評估表」參照），均非可隨便設置；該銀行所要求之至少
  八個合格之電源線插座（且禁止使用延長線│前揭「設備明細
  表」參照），更非可憑空產生；此外，依該銀行之規定，於裝
  機前即須準備好桌台、電源插座（前揭「評估表」參照）。凡
  此各種要求，均有賴被告於裝潢時即配合辦理，並於達到台北
  銀行之要求時，該行始同意安裝投注設備。此即台北銀行前揭
  93年7月14日北彩行字第9360157400號書函（說明三參照）所
  謂：「為使投注設備達正常可使用狀態，經銷商尚需配合相關
  安裝及佈置之規定，如銷售處所是否有符合標準之專用電力、
  電源插座、電話線、接地線、放置投注設備之桌台等」。而為
  期符合該銀行之要求，原告早於92年6月16日即與逸瑄室內設
  計有限公司簽約，俾儘早於系爭預留空裝潢。惟因被告多方阻
  撓，原告無法進行裝潢，致無法達到台北銀行之要求，並被取
  銷經銷商之資格。足證原告被取銷經銷商之資格，顯係可歸責
  於被告之事由所致。
（三）原告請求之金額及其依據：
（１）被告等應自起訴狀繕本訴達之翌日起至返還系爭房屋之日
      止，按月連帶給付以38,000元相當於租金之不當得利予原
      告：由於被告等已違反租賃契約附條二之約定，且原告已
   　 終止租賃契約，故原告得請求被告等連帶給付相當於租金
      之不當得利每月38,000元，迄被告等遷讓返還房屋予原告
      之日止。
（２）律師費用130,000元：依兩造房屋租賃契約書第12條之約
      定：「乙方（即被告）若有違約情事，致損害甲方（即原
      告）之權益時願聽從甲方（即原告）賠償損害，如甲方（
      即原告）因涉訟所繳納之訴訟費、律師費用，均應由乙方
      （即被告）負責賠償。」本件係屬被告違約，前已敘明，
      原告於假處分程序支出律師費用60, 000元，於本件民事
      第一審訴訟程序支出律師費用70,000元，合計原告為此支
      出之律師費130,000元，自應由被告負擔。
（３）原告無法經營公益彩券之營業利益損失1,184,000元：
   　 查若非被告等於92年7月間阻撓原告進入系爭建物裝潢施工
      ，原告不會遭台北銀行取消彩券經銷商資格。依公益彩券
      乙類經銷商約定書第24條之約定，原告之每月營業額下限
      為400,0 00元，依8%之比例計算銷售佣金（合約第四條參
      照），原告每月最低可得銷售佣金為32,000元以上，則依
      每月原告損失獲利32,000元，自92年8月1日起至95年12 月
      31日止，計37個月計算，原告之營業利益損失為1,184,000
      元。且原告請求之金額並未過高，依台北銀行前揭書函所
      載，台北市大安區（即原告原擬計劃經營公益彩券之區域
      ）公益彩券乙類經銷商之92年度平均營業額，約為1,195,
      693元。而原告僅以每月400,000元之營業額計算營業利益
      之損失（計算結果係每月32,000元），顯未過高。且依前
      揭台北銀行92年12月16日北銀彩行字第9260363300 號函
      所示，原告被取銷經銷商資格後，至少須5年始得再度取
      得該資格，故原告僅以37個月之期間計算損害額，亦屬有
      據。
（四）聲明：
（１）被告等應將座落台北市○○街八號一樓房屋遷讓返還予原
      告。
（２）被告等應自起訴狀繕本送達之翌日起至返還前開房屋之日
      止，按月連帶給付新台幣（下同）三萬八千元予原告。
（３）被告等應連帶給付新台幣一百三十一萬四千元予原告。
（４）第一、二、三項請求准許原告供擔保宣告假執行。
（五）證據：提出建物及土地登記謄本、房屋租賃契約書、殘障
      手冊、公益彩券乙類經銷商候補通知書、營利事業登記證
      、公益彩券乙類經銷商約定書、公益彩券乙類經銷證、工
      程承攬合約書、存證信函、台北銀行彩券部92年12月16日
      函、律師費收據等各乙件為證。（以上皆影本）
二、被告方面則以：
（一）本件被告等係於兩方簽訂租賃契約後，再自願同意無償提
      供原告使用，因此，不可能於原告擬使用時，故意予以拒
      絕之情況：被告等前向原告承租本件系爭房屋，由丙○○
      經營女子美髮生意已很多年，以往之承租月租金為38,000
      元，使用之面積為系爭房屋之全部，有90年3 月6日至92
      年3月6日之租賃契約書可證，雙方於92年1月14日續簽訂
      92年3月6日至94年3月5日期間之租賃契約時，有關被告使
      用之面積及租金額均照舊，有雙方經由鈞院公證處公證之
      租賃契約書可證，此事原來一直是由原告母親甲○○○經
      手處理，其後，由於雙方討論室內設備之維修、期滿後不
      續租及續租時之處理及租金等問題，乃由甲○○○另擬一
      份新的租賃契約書，將前開事項增訂為第20條及附條。雙
      方簽字後，甲○○○向被告表示，原告擬向台北市銀行申
      請設置公益彩券投注站，如獲核准，是否可在系爭房屋門
      口右側前面沙發椅位置，改由其擺設彩券投注用電腦。當
      時本件系爭房屋門口由內往外看之右側前段係擺置沙發椅
      ，後段擺設有供客人放衣物之衣櫃，左側則供做出入通道
      ，空間均在被告使用中，而租約早已簽訂，被告等本可不
      予同意，但雙方至現場察看後，認為原放置沙發之處足以
      擺設投注電腦，且挪走沙發對被告之營業影響不太大，如
      將衣櫃拆除，客人無處可放衣物，將嚴重影響被告之營業
      。基於以上之認知及雙方以往之情誼，被告等在依約可不
      同意之情形下，特別再同意可挪走沙發椅，以該處供原告
      丙○○之丈夫）主動在原92年3月6日所簽之租賃契約最末
      附條下，補註二「預留大門口與服務台中間位置，可放置
      電腦彩券機器銷售之空間位置。」。依雙方之約定及其後
      之磋商，原告使用部分為門前寬佔原寬之一半，即0.95公
      尺；深度相當於原沙發長約1.5公尺。衣櫃不拆，現場其
      餘現狀不改變，應已符合可放置電腦彩券機器之空間位置
      。本件既係被告等於雙方租約早已簽訂之情形下，甘願同
      意提供原告使用，而又不減低租金，因此，不可能於原告
      擬使用時不同意其使用之情事。
（二）嗣原告擬設置彩券投注用電腦時，改由其弟訴外人于瓊華
      處理，于瓊華擬擴大使用範圍及重大改變使用方式，致雙
      方發生爭議。被告等一直同意依原約定範圍及方式提供其
      使用，亦希望在顧及被告權益情形下，協商處理解決方式
      ，但于瓊華均不同意，致爭議未能解決：
（１）九十二年六月間，原告方面要求依照其工程承攬合約書所
      示之位置、面積及項目實施設置電腦彩券機器等之隔間、
      裝修工程。由於原告要求之位置、面積與當初雙方約定不
      同，且原告擬將門口自動門全部拆除，由內往外看之右側
      區域周圍全部作鐵捲門、左側闢為彩券行區，被告使用之
      範圍退縮到距門口2590公分處，門面完全由原告方面使用
      。被告承租此房屋係作女子美髮營業用，須具有一定之門
    　面，且原來之門面極為典雅，可表現女子美髮廳之氣質，
      有現場照片可證。但如依原告之主張，將使被告無處放置
      客人衣物外，更改變現場狀況，使被告女子美髮營業之門
      面完全被其彩券行取代，嚴重影響被告及女性客戶之觀感
      、使用、進出及營業，使被告將受到嚴重損失，雙方乃發
      生爭執。
（２）九十二年六月中旬，雙方再協商獲致結論，被告方面原則
      同意原告所擬之使用範圍及方式，惟為顧及依此方式使用
      ，可能嚴重影響被告之美髮營業，如有此狀況發生，被告
      應可提前終止租約，並由原告之弟于瓊華據以擬定「店屋
      租賃契約條文增訂書」，交由被告先用印後送返原告，請
      原告簽完送回被告，以便據以辦理。原告之母甲○○○乃
      於九十二年六月三十日會同台北銀行 (按：即台北市銀行
      授權承辦之樂彩股份有限公司)營業專員楊梅芳到現場勘
      察，當時除雙方當事人外，尚有美髮店內之設計師陳淑雯
      等多人在場。看後，台北銀行人員已認定當時已「為投注
      站預留專屬之空間」，有卷附台北市銀行人員所簽「經銷
      商實地勘察評估表」可證，而裝機後所需佔之空間僅為一
      般桌上型電腦之大小，惟因該處所無專用電力、電話線及
      接地線，致未能配合投注站設備之裝置，有台北市銀行彩
      券部93年7月14日北銀彩行字第9360157400號致鈞院書函
      可證。此外，中華電信公司又於92年7月2日前來裝置電腦
      電話線，此電話線目前仍存在，有現場照片可證。由此可
      證，當時已有足夠空間且可供原告使用，被告並未阻撓其
      裝設，而是同意在約定範圍內裝設。
（３）原告方面欲繼續改裝施工，而經被告一再催促，卻不將前
      開「店屋租賃契約條之增訂書」簽回給被告。如此，原告
      方面顯然不願依協商結論辦理，不讓被告於按原告意旨使
      用後卻無法營業之情形下可提前終止租約，而是一方面要
      租金，一方面也要令其擴大使用，置被告之權利於不顧，
      被告迫不得已，乃主動於92年7月3日聲請台北市大安區調
      解委員會調解，希望儘速解決，但調解不成立，爭執未能
      解決。被告仍一直催促原告，或是依最初之約定方式使用
      ；或請其簽回前開「店屋租賃契約條文增訂書」後，依其
      事後主張之方式使用，但原告（由其弟于瓊華出面處理）
      堅持依其方式施工卻不簽前開增訂書。
（４）原告改向鈞院聲請假處分，鈞院於92年10月27日以北院錦
      92年度裁全乙字第7336號函囑託大安地政事務所，於92
      年11月6日到現場依原告請求複丈後，鈞院於92年11月7日
      以92年度裁全字第7336號裁定，准原告提供擔保後，依裁
      定意旨施工。被告遵照鈞院裁定辦理，原告亦前往繼續施
      工有現場照片可證，惟施工後卻又停工，並請樂彩股份有
      限公司暫緩裝置電腦投注機程序（見卷附該公司93.07.26
      樂總93字第930015號致鈞院函第二頁說明三第三行），後
      提起本件訴訟。
（三）本件被告等並無違反租賃契約之處，本件兩造原租賃使用
      之面積為房屋之全部；嗣基於雙方之長久情誼及顧及原告
      特殊情況下，被告於續約定案後，再同意「預留大門口與
      服務檯中間位置，可放置電腦彩券機器銷售之空間位置」
      ，供原告擺設販售彩券之電腦機器，其經過情形及可擺設
      位置、方式已如前述。原告所提平面配置圖係由原告及其
      施工單位所自行繪製，既非雙方所約定，亦未經被告等同
      意，原告自無權依此圖施作，被告等亦無義務接受照辦，
      如原告主張此圖是雙方之合意，被告等不接受係違約，應
      就此負舉證責任。被告等本已同意原告依雙方93年3月6日
      所簽租賃契約書附條二約定之面積及方式提供原告使用；
      其後，雙方另協議被告可提前終止租約下依原告主張之方
      式使用，而原告亦已開始設置設備，且依鈞院假處分，其
      亦可繼續設置，其後又自行停工不做，則被告等應無任何
      違約之處。而原告起訴後，被告亦已一直給付至94年1月4
      日止之租金，原告亦收受，而本件租期至94年3月5日止，
      租期屆滿後被告即不再續租，是原告主張已終止租約，請
      求被告遷讓房屋及自93年5月以後每月38,000元之損害金
      及其他損害賠償，顯於法無據。
（四）本件係原告自行放棄不施作，亦不得歸責於被告等及請求
      被告等賠償其損害，本件台北市銀行給予原告籌設之期間
      有6個月，即至92年12月2日止。茲原告已於92年6 月30日
      會同台北銀行有關人員勘察符合規格，於92年7 月2日、3
      日分別裝置有關設備，而　鈞院92年11月17日假處分後，
      被告也遵照假處分意旨辦理，原告也依假處分繼續施工，
      其後卻又再自行停工。查電腦彩券開辦後，民眾購買熱度
      每況愈下，而本件系爭房屋週圍100公尺範圍內已有四家
      投注站，每家營業情況不好，如原告再加入經營，其營業
      情況可能更糟，此為原告於可施作及開業情況下，卻停工
      不開始營業之主要原因，因此，原告未於6個月內開始營
      業，應歸責於自己，並不可歸責於被告，自不能請求被告
      等賠償其損害。
（五）原告請求之損害額於法無據：
（１）本件被告等並未違約，原告表示，以其93年5月25日之起
      訴狀送達，為終止租約之意思表示云云，其終止租約之意
      思表示應屬無效，何況，其起訴後至今應給付之各月份租
      金，原告均已收取，更顯示其終止租約無效，是其請求自
      起訴後每月38,000元之不當得利於法無據；其請求賠償於
      假處分程序及一審訴訟之律師費亦於法無據。
（２）本件並不可歸責於被告等，原告請求其未營業之損失1,1,
      184,000元於法無據；且其估計之銷售佣金，並非依計劃
      可得之利潤，且亦未扣除各種成本費用，是其計算亦於法
      無據。而公益彩券之營業情形已今非昔比，每況愈下，各
      北市銀行彩券部93年7月14日北銀彩行字第930157400號致
      鈞院函所示92年度月平均營業額亦不能適用於本件。
（六）聲明：
（１）原告之訴駁回。
（２）如為不利被告等之判決，被告等願擔供擔保，請准免為假
      執行。
（七）證據：提出租賃契約書、經公證處公證之租賃契約書、原
      告所擬「店屋租賃契約條文增訂書」、現場照片、大安區
      調解委員會調解通知書、大安區調解委員會調解不成立證
      明書、租金收據、匯款收據等件為證。（以上皆影本）
三、原告主張座落台北市○○街8號1樓房屋為其所有，於92年3
    月6日原告與被告暐晟工程有限公司（下稱暐晟公司）及丙○○簽訂租賃契約，由原告將前揭房屋（下稱「系爭房屋」
    ）出租予被告暐晟公司及丙○○等，租賃期間自92年3月6日
    起至94年3月5日止，每月租金為38,000元整，並由被告丁○○（即被告丙○○之配偶），以其個人名義擔任系爭租賃契
    約承租人之連帶保證人，系爭房屋交付被告等使用之後，即
    由被告丙○○開設理髮廳。又原告係身心障礙人士，領有手
    冊，符合擔任台北銀行公益彩券乙類經銷商之資格，於90
    年間即參與該彩券經銷商之遴選，於九十二年五月二十七日
    原告與台北銀行簽訂「公益彩券經銷商約定書」，並於同年
    六月二日取得經銷證，原告於同年月二十日與逸瑄設計有限
    公司簽訂工程承攬合約書，業據其提出建物及土地登記簿謄
    本、租賃契約書、公司基本資料、中華民國殘障手冊、公益
    彩券乙類經銷商候補通知書、台北市政府營利事業登記證、
    公益彩券乙類經銷商約定書、公益彩券乙類經銷證、工程承
    攬合約書為證，復為被告所不爭執，前開事項堪信為真實。
四、本件原告與被告暐晟工程有限公司、丙○○間所訂之系爭租
    賃契約附條二約定：「預留大門口與服務檯中間位置，可以
    放置電腦彩券機器銷售之空間位置」，原告主張預留之空間
    為系爭房屋大門口至服務檯中間，包含衣櫃之位置，惟此為
    被告暐晟工程有限公司、丙○○所否認，辯稱：前開文字所
    稱之服務檯指相連在一起之收銀台及衣物櫃檯，被告等同意
    提供原告使用之範圍為沙發椅部分云云。是本件之爭執點在
    於原告與被告暐晟工程有限公司、丙○○間所訂之租賃契約
    附條二所指之位置為何？被告暐晟工程有限公司、丙○○有
    無違反約定未提供系爭預留之空間？原告可否終止租約？
    經查：
（一）系爭租賃契約附條二所指之位置為何？
      依二造租賃契約附條二記載：「預留大門口與服務檯中間
      位置，可以放置電腦彩券機器銷售之空間位置」，被告丁○○固稱當初有確定的跟對方說是沙發椅的部分，不包括
      衣櫃等語（見本院卷第七十八頁），而證人即當初簽訂該
      附條約定之甲○○○則稱系爭空間是從大門口到服務檯的
      位置，包括沙發、衣櫃等語（見本院卷第一百三十一頁）
      ，本院審酌依兩造所不爭執之現場位置照片（見本院卷第
      一百三十四頁）所示，系爭房屋由被告開設理髮廳，從大
      門口往內之相關位置為沙發椅一座，再來是被告供理髮廳
      客人使用之衣櫃，緊接即係被告收銀使用之櫃檯，果若當
      初二造約定僅使用沙發椅部分之空間，何以雙方不於系爭
      租賃契約內直接載明沙發椅部分即可，何以記載「大門口
      與服務檯中間位置」？而依一般通念，服務檯通常指收銀
      或有人員諮詢服務之處所，被告辯稱服務檯包括衣櫃，亦
      與常情有違，是原告主張二造系爭預留空間是從大門口與
      服務檯中間位置，包含衣櫃部分應較為可採。
（二）被告暐晟工程有限公司、丙○○有無違反約定未提供系爭
      預留之空間？
      證人即承攬本件裝潢工程之人己○○證稱：「當時規劃在
      大門口一半作鐵捲門，樂透彩的位置要用鐵捲門全部包起
      來，我有到現場看過是去年六月去看的，當時美髮店的人
      有出面說只要讓我們作從大門口到衣櫥的位置，原告一開
      始希望從大門作到櫃檯，後來他們如何協商的我就不清楚
      ，．．．．後來這件合約都沒有去做」「七月底那次有帶
      木工去現場，要準備拆除東西，到現場他們不讓我們拆，
      當時施工是要根據設計圖，據我瞭解二造為了長度究竟要
      到衣櫃或是到櫃檯發生爭執，後來我請于先生另外找人作
      ，當時有說要先拆一部份當時我們準備要拆沙發他們不讓
      我們拆，他說如果拆的話要告我，後來于瓊華就說要自己
      拆，雙方衝突」（見本院卷第一百六十一頁、一百六十二
      頁），又稱：「沙發的椅背是釘死在牆上的，椅墊部分才
      是活動的，衣櫃可以直接搬走，但因為被告有答應原告要
      給他們衣櫃一半的空間，所以我們有帶鋸子打算鉅掉一半
      ，鉅一半後我們會把另一半復原，但是他們不讓我們作，
      于瓊華當時動手去拆沙發，就被高先生阻止，二人好像要
      發生肢體衝突，我們把二人拉開」等語（見本院卷第一百
      六十五頁）；證人于瓊華證稱：「．．．七月份我們要去
      拆沒有爭議沙發，他也不讓我們拆，我們在十一月底去申
      請假處分，七月到十月我們有去現場但是他都找警察來，
      我們之前有請樂透彩公司暫緩裝置電腦但因為被告一直拒
      絕我們進入，所以通知樂透彩公司暫停程序」等語（見本
      院卷第一百六十三頁），另證人林君繇證稱：「我從九十
      一年七月開始上班，去年六、七月我人有在美髮店上班，
      我知道美髮店有要讓人開樂透彩，當時我有看到房東帶水
      電工到美髮店來量尺寸，我知道有來拉線裝機器，我知道
      老闆跟房東後來有爭執，爭執內容我不清楚，七月底房東
      有帶木工要拆沙發的位置老闆不讓他們拆，原因我不清楚
      ．．．．」等語（見本院卷第一百六十四頁），依證人上
      開證言，被告一方確有阻止原告進行系爭預留空間裝潢工
      程，足認被告暐晟工程有限公司、丙○○已有違反約定未
      提供預留空間供原告使用。
（三）原告可否終止租約？
      依二造租賃契約第十四條約定：「甲乙丙各方遵守本契約
      各條項之規定，如有違背任何條件時，甲方（按即原告）
      得隨時解約收回店屋，因此乙方所受之損失甲方概不負責
      」，又原告於九十二年七月四日以台北青田郵局第五二八
      號存證信函通知被告一方：如仍不履行契約附條二之內容
      ，出租人即依契約第十八條第二項要求承租人立即遷離並
      負責違約之賠償等語（見本院卷第三十五頁、第三十六頁
      ），本件被告未依約提供預留空間供原告使用，依前揭二
      造約定之條款，原告終止租約自屬有據。次按終止權之行
      使，並不妨礙損害賠償之請求，此依民法第二百六十三條
      準用同法第二百六十條規定自明。再損害賠償，除法律另
      有規定或契約另有訂定外，應以填補債權人所受損害及所
      失利益為限。依通常情形，或依已定之計劃、設備或其他
      特別情事，可得預期之利益，視為所失利益，民法第二百
      十六條定有明文。原告與被告間雖約定如有違背任何條件
      時，原告得隨時解約，然兩造所訂系爭租賃契約，係屬繼
      續性契約，其所指「解約」，雙方真意應係指「終止契約
      」之意。本件被告未依約提供預留空間供原告使用，原告
      以其上開行為係屬違約，原告請求違約之損害賠償，自屬
      有據。
（四）原告請求違約之損害賠償，為有理由，已如前述，本件茲
      分別就原告請求分敘如下：
（１）被告暐晟公司、丙○○部分：
　、按承租人於租賃關係終止後，應返還租賃物，民法第四百
  　　五十五條前段定有明文，本件租賃契約既經終止而消滅，
    　原告請求被告暐晟公司、丙○○返還系爭租賃房屋，於法
      有據。
  、次按無法律上原因而受有利益，至他人受有損害者，應返
　　　還其利益，雖有法律上之原因，而其後已不存在者亦同，
　　　民法第一百七十九條定有明文。被告無權占有原告之房屋
　　　及土地，可能獲得相當於租金之利益，為社會通常之觀念
  　　（最高法院六十一年台上字第一六九五號判例參照）。再
    　按租賃關係消滅後，承租人仍為租賃物之使用收益者，解
      為無法律上之原因而受利益致他人受損害之不當得利，或
      解為因故意或過失不法侵害他人權利之侵權行為均無不可
      ，故出租人得對之為不當得利之返還請求或侵權行為之損
      害賠償請求，此損害或得利之款，如無反證，可以出租人
      所可得之租金款定之，最高法院五十八年台上字第三七一
      七號著有判例。本件原告固主張以起訴狀繕本送達之翌日
      （即九十三年六月十八日，於九十三年六月七日送達，加
      計十日生效期間）起算相當於租金之不當得利，惟查，被
      告辯稱其於本件辯論終結時（九十四年一月二十七日）租
      金已繳至九十四年一月份，有其提出租金收據影本一份、
      匯款收據影本五份為憑，此為原告所不爭執，是原告請求
      給付起訴狀繕本送達之翌日起至九十四年一月份之租金部
      分，即無理由，應不予准許。又查，依二造租賃契約約定
      租金係按月給付，則自九十四年二月起至返還系爭房屋之
      日止，原告請求每月給付相當於租金之損害三萬八千元，
      應予准許。
  、再查，依二造租賃契約第十二條約定：「乙方（按即被告
　　　）若有違約情事，致損害甲方（按即原告）之權益時願聽
  　　從甲方賠償損害，如甲方因涉訟所繳納之訴訟費、律師費
    　用，均應由乙方負責賠償」，前開約定，關於訴訟費用部
      分，因與民事訴訟法第七十八條牴觸，應認為無效；惟關
      於律師費用部分，並無違反法律強制或禁止規定，而本件
      因被告違約未提供預留空間供原告使用，原告為行使權利
      僅得對被告聲請假處分，業經本院調閱本院九十二年度裁
      全字第七三三六號卷在案，並提起本件訴訟，原告因假處
      分及起訴支出律師費用六萬元及七萬元，共十三萬元，亦
      有原告所提之律師收據影本二紙在卷可憑，上開律師費用
      依約自應由被告負擔，則原告請求被告給付律師費用十三
      萬元，為有理由，應予准許。
  、再按民法第二百十六條規定，損害賠償，除法律另有規定
　　　或契約另有訂定外，應以填補債權人所受損害及所失利益
  　　為限。依通常情形，或依已定之計劃、設備或其他特別情
    　事，可得預期之利益，視為所失利益。所謂所受損害，即
  　　現存財產因損害事實之發生而被減少，屬於積極的損害。
    　所謂所失利益，即新財產之取得，因損害事實之發生而受
      妨害，屬於消極的損害。原告提出其於九十二年五月二十
      七日與台北銀行所簽訂之公益彩券乙類經銷商約定書、九
      十二年六月二日公益彩券乙類經銷證及九十二年六月十六
      日工程承攬合約書，足認其依已定之計劃可得經營公益彩
      券之經銷，原告主張因被告違約未提供預留之空間致其無
      法經銷電腦彩券致其失其經營利益，請求賠償，應予准許
      。雖被告辯稱係原告自行放棄不施作云云，惟查，被告一
      方有阻止原告裝潢施工一節，業據證人證述在卷，已如前
      述，且原告並提供擔保金十二萬元聲請假處分執行，亦有
      本院九十二年執全字第三Ｏ八四號卷及九十二年存字第四
      九一四提存書可稽，原告若自行放棄施作，何以聲請假處
      分，是被告前開所辯，亦不足採。另查台北銀行於九十三
      年七月十四日以北銀彩行字第九三六Ｏ一五七四ＯＯ號函
      雖略謂：經查該處所無專用電力、電話線及接地線，致未
      能配合投注設備之裝置等語，原告主張其為符合銀行之要
      求，已於九十二年六月十六日與逸瑄室內設計有限公司簽
      訂工程承攬合約，經核原告所提之合約書及估價單觀之，
      雙方約定施作之工程確含有水電工程，是原告上開主張應
      可採信。至本件所失利益之計算，原告提出其與台北銀行
      所簽訂之「公益彩券經銷商約定書」，該約定書第二十四
      條、第四條約定，月銷售額在直轄市與省轄市為新台幣四
      十萬元為其下限，且係依百分之八之比例計算銷售佣金，
      每月最低可得銷售佣金為三萬二仟元，原告請求之日期自
      九十二年八月一日起至九十五年十二月三十一日止；按當
      事人已證明受有損害而不能證明其數額或證明顯有重大困
      難者，法院應審酌一切情況，依所得心證定其數額，民事
      訴訟法第二百二十二條第二項訂有明文，本院審酌，九十
      二年六月二日至九十二年十二月二為台北銀行所給予原告
      之籌辦期間，又二造所簽訂之租賃契約僅至九十四年三月
      五日，是本件原告因被告違約未能經營電腦彩券所失利益
      ，應自九十二年十二月起至九十四年三月止，共計十五個
      月，較為合理，則原告所得請求所失利益之數額為肆拾捌
      萬元（32000×15=480000），即屬有據，其餘部分請求，
      尚無理由。
（２）被告丁○○部分：
　　　依二造租賃契約第十三條約定：乙方如有違背本契約各條
  　　項或損害租賃店屋等情事時丙方（按即被告丁○○）應連
    　帶負損害責任並願拋棄先訴抗辯權，依上開條款，被告丁○○僅就損害賠償部分負連帶責任，且租賃契約之當事人
      為暐晟公司及被告丙○○，是原告訴請被告丁○○將系爭
      房屋遷讓返還原告部分，即屬無據，不應准許。至其餘被
      告暐晟公司、丙○○應負損害賠償責任部分，被告丁○○
      為本件租賃契約之保證人，自應就本院前開准許部分負連
      帶責任。
五、縱上所述，原告請求被告暐晟公司、丙○○遷讓返還系爭房
    屋，並請求被告暐晟公司、丙○○、丁○○應自民國九十四
　　年二月起，至返還前開房屋之日止，按月連帶給付原告三萬
　  八千元，被告暐晟工程有限公司、丙○○、丁○○應連帶給
    付原告律師費用十三萬元、原告未能銷售電腦彩券之所失利
    益四十八萬元，合計六十一萬元，為有理由，應予准許，逾
    此部分之請求，為無理由，不應准許，應予駁回。
六、兩造均陳明願供擔保聲請宣告假執行及免假執行，經核原告
    勝訴部分並無不合，爰酌定相當擔保金額併宣告之；至原告
    敗訴部分，其假執行之聲請即失所附麗，自應併予駁回之。
七、本案事證已臻明確，兩造其餘主張陳述及所提之證據，核與
    判決之結果不生影響，爰無一一論述之必要，附此敘明。
八、結論：原告之訴一部有理由，一部無理由，依民事訴訟法第
    七十九條、第八十五條第二項、第三百九十條第二項、第三
    百九十二條，判決如主文。
中　　華　　民　　國　　94　　年　　2 　　月　　17　　日
                      民事第二庭    法  官    吳淑惠
以上正本係照原本作成
如對本判決上訴，須於判決送達後20日內向本院提出上訴狀
中　　華　　民　　國　　94　　年　　2 　　月　　18　　日
                                    書記官    劉芳菊
